ACORDAO-COMPLETO-2580152

ACÓRDÃO 3810/2023 ATA 14/2023 - PRIMEIRA CÂMARA

VISTA, relatada e discutida esta tomada de contas especial instaurada pela Superintendência Estadual da Funasa no Estado de Goiás, em desfavor de José Elias Fernandes, em razão de omissão no dever de prestar contas dos recursos recebidos por meio do Termo de Compromisso TC/PAC 45/2011 (Siafi 668764) , firmado entre a Funasa e o Município de Aragarças/GO tendo por objeto sistema de esgotamento sanitário, 
ACORDAM os Ministros do Tribunal de Contas da União, reunidos em sessão da 1ª Câmara, ante as razões expostas pelo relator, e com fundamento nos arts. 1º, inciso I; 12, § 3º; 16, inciso III, alíneas "a" e "c" e §§ 2º e 3º; 19; 23, inciso III; 26; 28, inciso II, e 57 da Lei 8.443/1992 c/c os arts. 214, inciso III, alínea "a", e 215 a 217 do Regimento Interno, em: 
9.1. considerar revel o responsável José Elias Fernandes para todos os efeitos, dando-se prosseguimento ao processo;
9.2. julgar irregulares as contas de José Elias Fernandes e condená-lo ao recolhimento aos cofres da Fundação Nacional de Saúde das quantias a seguir especificadas, atualizadas monetariamente e acrescidas de juros de mora a partir das datas discriminadas até a data do pagamento:
	Data de ocorrência
	Valor histórico (R$) 
	Identificador

	30/12/2011
	2.437.548,92
	Débito

	27/11/2012
	1.625.032,62
	Débito

	2/10/2013
	1.625.032,62
	Débito

	26/12/2016
	2.437.548,92
	Débito

	25/1/2022
	3.366.281,55
	Crédito

9.3. aplicar ao responsável José Elias Fernandes multa proporcional ao dano ao erário no montante de R$ 500.000,00 (quinhentos mil reais) , a ser recolhida aos cofres do Tesouro Nacional, com atualização monetária calculada da data deste acórdão até a data do pagamento, se este for efetuado após o vencimento do prazo abaixo estipulado;
9.4. fixar prazo de 15 (quinze) dias, a contar das notificações, para comprovação, perante o Tribunal, do recolhimento das dívidas acima imputadas;
9.5. autorizar a cobrança judicial das dívidas, caso não atendidas as notificações;
9.6. autorizar, caso venha a ser solicitado e se o processo não tiver sido remetido para cobrança judicial, o pagamento das dívidas em até 36 (trinta em seis) parcelas mensais consecutivas, a primeira a ser paga no prazo acima fixado e as demais, a cada 30 (trinta) dias a contar da parcela anterior, com o acréscimo dos consectários legais, na forma da legislação em vigor;
9.7. alertar aos responsáveis que a falta de comprovação do recolhimento de qualquer parcela importará no vencimento antecipado do saldo devedor;
9.8. encaminhar cópia desta decisão ao responsável, à Fundação Nacional de Saúde (Funasa) e à Procuradoria da República no estado de Goiás.

Tomada de contas especial instaurada pela Superintendência Estadual da Funasa no Estado de Goiás, em desfavor de Jose Elias Fernandes, em razão de omissão no dever de prestar contas dos recursos recebidos por meio do Termo de Compromisso TC/PAC 45/2011 (Siafi 668764), firmado entre a Funasa e o Município de Aragarças - GO, e que tinha por objeto o instrumento descrito como SISTEMA DE ESGOTAMENTO SANITARIO.

Primeira Câmara

Superintendência Estadual da Funasa no Estado de Goiás.

3. Interessados/Responsáveis:
3.1. Responsável: José Elias Fernandes (XXX.923.601-XX).

13.1. Ministros presentes: Walton Alencar Rodrigues (Presidente), Benjamin Zymler, Jorge Oliveira (Relator) e Jhonatan de Jesus.
13.2. Ministro-Substituto presente: Weder de Oliveira.

JORGE OLIVEIRA

Adoto como relatório a instrução da Unidade de Auditoria Especializada em Tomada de Contas Especial (peça 130) , que contou com o endosso dos dirigentes daquela unidade (peças 131-132) e do Ministério Público junto ao TCU - MPTCU (peça 133) :
"INTRODUÇÃO
Cuidam os autos de tomada de contas especial instaurada pela Superintendência Estadual da Funasa no Estado de Goiás, em desfavor de Jose Elias Fernandes (CPF: XXX.923.601-XX) , em razão de omissão no dever de prestar contas dos recursos recebidos por meio do Termo de Compromisso TC/PAC 45/2011, registro Siafi 668764 (peças 42-43) firmado entre a Funasa e o Município de Aragarças - GO, e que tinha por objeto o instrumento descrito como "SISTEMA DE ESGOTAMENTO SANITARIO".
HISTÓRICO
Em 23/11/2020, com fundamento na IN/TCU 71/2012, alterada pela IN/TCU 76/2016 e DN/TCU 155/2016, o dirigente da Superintendência Estadual da Funasa no Estado de Goiás autorizou a instauração da tomada de contas especial (peça 91) . O processo foi registrado no sistema e-TCE com o número 3189/2020.
O TC/PAC 45/2211 foi firmado no valor de R$ 8.125.163,08, sem previsão de contrapartida pela convenente. Teve vigência de 21/12/2011 a 21/12/2018, com prazo para apresentação da prestação de contas em 19/2/2019. Os repasses efetivos da União totalizaram R$ 8.125.163,08 (peças 14, 31, 48, 55 e 86) .
A execução física e financeira do ajuste foi analisada por meio dos documentos constantes nas peças 12, 16, 17, 18, 26, 45, 53, 62, 68, 75, 76, 79 e 89.
	O fundamento para a instauração da Tomada de Contas Especial, conforme consignado na matriz de responsabilização elaborada pelo tomador de contas, foi a constatação da seguinte irregularidade: 
'Não comprovação da boa e regular aplicação dos recursos federais repassados à Prefeitura Municipal de Aragarças - GO, em face da omissão no dever de prestar contas dos valores transferidos, no âmbito do termo de compromisso descrito como "SISTEMA DE ESGOTAMENTO SANITARIO.", no período de 21/12/2011 a 21/12/2018, cujo prazo encerrou-se em 19/2/2019'.
O responsável arrolado na fase interna foi devidamente comunicado e, diante da ausência de justificativas suficientes para elidir a irregularidade e da não devolução dos recursos, instaurou-se a tomada de contas especial.
	No relatório (peça 99) , o tomador de contas concluiu que o prejuízo importaria no valor original de R$ 8.125.163,08, imputando-se a responsabilidade a Jose Elias Fernandes, prefeito no período de 1/1/2017 a 31/12/2020, na condição de prefeito sucessor.
	Em 19/4/2021, a Controladoria-Geral da União emitiu o relatório de auditoria (peça 103) , em concordância com o relatório do tomador de contas. O certificado de auditoria e o parecer do dirigente do órgão de controle interno concluíram pela irregularidade das presentes contas (peças 104 e 105) .
	Em 30/4/2021, o ministro responsável pela área atestou haver tomado conhecimento das conclusões contidas no relatório e certificado de auditoria, bem como do parecer conclusivo do dirigente do órgão de controle interno, manifestando-se pela irregularidade das contas, e determinou o encaminhamento do processo ao Tribunal de Contas da União (peça 106) .
Na instrução inicial (peça 119) , após exame dos documentos contidos nos autos, verificou-se que o TC/PAC 45/2011 foi celebrado por Marco Antônio de Oliveira, prefeito na gestão 2009-2012 e foi executado por este, por Aurélio Mauro Mendes, prefeito na gestão 2013-2016 e por Jose Elias Fernandes, prefeito na gestão 2017-2020.
De acordo com o Parecer Técnico de peça 18, na gestão de Aurélio Mauro Mendes as obras atingiram 71,98% de execução física, compatíveis, portanto, com os recursos liberados em sua gestão, no percentual de 70%.
Conforme tratado no Parecer Técnico 17/2017 (peça 26) , Jose Elias Fernandes solicitou à Funasa, em agosto de 2017, a prorrogação da vigência do ajuste até dezembro/2018, ressaltando em seu pedido que:
1. novo prazo será suficiente para a execução das obras do objeto pactuado; 
2. Os recursos liberados e a liberar serão suficientes para o término das obras; 
3. A obra se encontra com o percentual de 70% executada; 
4. A obra não pode ser concluída no prazo devido a empresa contratada não ter honrado seus compromissos com a administração, tendo solicitado a rescisão contratual; 
5. A obra encontra-se paralisada até que se realize nova licitação para contratação de empresa para dar continuidade à execução do Plano de Trabalho pactuado.
Inobstante a concessão da prorrogação pela Funasa, as obras permaneceram paralisadas desde 24/3/2017, sem nenhuma ação efetiva do gestor para concluí-la (peça 68) , restando ao fim da vigência do ajuste abandonada e sem alcance de etapa útil.
Conforme citado pela Funasa, o município realizou uma auditoria técnica própria em 2020 (ausente nos autos) , onde apurou um percentual de execução física de 44,11% (peça 79) . Todavia, referido percentual levou em consideração a deterioração da obra, desgaste, vandalismo, furtos e aferição de itens não executados e pagos, estes últimos não demonstrados nos autos. 
Não obstante, para a verificação da responsabilidade de Aurélio Mauro Mendes, gestor de 2013 a 2016, entendeu-se que deveria prevalecer o percentual de 71,98% apurado pela Funasa no fim de sua gestão (item 16) , razão pela qual sua responsabilidade foi afastada. Pela mesma razão, não se cogitou responsabilizar a empresa executora das obras, Sanefer Construções e Empreendimentos Ltda., uma vez que o percentual executado estava compatível com o montante transferido ao município.
Verificou-se, após a autuação desta TCE, que o município havia restituído ao Tesouro Nacional, em 25/1/2022, o valor de R$ 3.366.281,55, conforme extrato bancário obtido no DGI/RPG (peça 113, p. 10) e no SISGRU (peça 114) .
Assim, opinou-se por citar o responsável e ouvi-lo em audiência pelas irregularidades a seguir descritas:
Irregularidade 1: não comprovação da boa e regular aplicação dos recursos federais repassados ao município de Aragarças - GO, em face da omissão no dever de prestar contas dos valores transferidos, no âmbito do termo de compromisso descrito como "SISTEMA DE ESGOTAMENTO SANITARIO.", no período de 21/12/2011 a 21/12/2018, cujo prazo encerrou-se em 19/2/2019.
Evidências da irregularidade: documentos técnicos presentes nas peças 12, 16, 17, 18, 26, 45, 53, 62, 68, 75, 76, 79 e 89.
Normas infringidas: art. 37, caput, c/c o art. 70, parágrafo único, da Constituição da República Federativa do Brasil; art. 93, do Decreto-lei 200/1967; art. 66, do Decreto 93.872/1986; art. 72 da Portaria Interministerial CGU/MF/MP 507/2011 e cláusula terceira do TC/PAC 45/2011.
Débitos relacionados ao responsável Jose Elias Fernandes (CPF: XXX.923.601-XX) :
	Data de ocorrência
	Valor histórico (R$) 
	Identificador

	30/12/2011
	2.437.548,92
	D1

	27/11/2012
	1.625.032,62
	D2

	2/10/2013
	1.625.032,62
	D3

	26/12/2016
	2.437.548,92
	D4

	25/1/2022
	3.366.281,55
	C1

Valor atualizado do débito (sem juros) em 21/6/2022: R$ 10.091.423,00
Cofre credor: Tesouro Nacional.
Responsável: Jose Elias Fernandes (CPF: XXX.923.601-XX) .
Conduta: nas parcelas D1 a D4 - não demonstrar a boa e regular aplicação dos recursos federais recebidos e geridos por meio do instrumento em questão, no período de 21/12/2011 a 21/12/2018, em face da omissão na prestação de contas, cujo prazo encerrou-se em 19/2/2019.
Nexo de causalidade: a conduta descrita impediu o estabelecimento do nexo causal entre as possíveis despesas efetuadas com os recursos recebidos, no âmbito do instrumento em questão, no período de 21/12/2011 a 21/12/2018.
Culpabilidade: não há excludentes de ilicitude, de culpabilidade e de punibilidade; é razoável supor que o responsável tinha consciência da ilicitude de sua conduta; era exigível conduta diversa da praticada, qual seja, desincumbir-se do seu dever por meio da apresentação da prestação de contas no prazo e forma devidos. 
Encaminhamento: citação.
Irregularidade 2: inexecução parcial sem aproveitamento útil da parcela executada.
	Evidências da irregularidade: documentos técnicos presentes nas peças 12, 16, 17, 18, 26, 45, 53, 62, 68, 75, 76, 79 e 89.
	Normas infringidas: art. 37, caput, c/c o art. 70, parágrafo único, da Constituição da República Federativa do Brasil; art. 93, do Decreto-lei 200/1967; art. 66, do Decreto 93.872/1986; art. 72 da Portaria Interministerial CGU/MF/MP 507/2011 e cláusula terceira, "e", do TC/PAC 45/2011.
	Débitos relacionados ao responsável Jose Elias Fernandes (CPF: XXX.923.601-XX) :
	Data de ocorrência
	Valor histórico (R$) 
	Identificador

	30/12/2011
	2.437.548,92
	D1

	27/11/2012
	1.625.032,62
	D2

	2/10/2013
	1.625.032,62
	D3

	26/12/2016
	2.437.548,92
	D4

	25/1/2022
	3.366.281,55
	C1

Valor atualizado do débito (sem juros) em 21/6/2022: R$ 10.091.423,00
Cofre credor: Tesouro Nacional.
Responsável: Jose Elias Fernandes (CPF: XXX.923.601-XX) .
Conduta: nas parcelas D1 a D4 - deixar de tomar as providências necessárias à conclusão de obra ou dos serviços pactuados objeto do instrumento em questão, restando imprestável a parcela executada, seja por ter ficado a obra inacabada, seja porque os serviços executados não foram suficientes para obter o atingimento dos objetivos acordados.
Nexo de causalidade: a ausência das providências necessárias à conclusão de obra ou dos serviços pactuados objeto do instrumento em questão resultou na impossibilidade de aproveitamento da parcela executada, e, consequentemente, em prejuízo ao erário federal correspondente ao valor integral repassado.
Culpabilidade: não há excludentes de ilicitude, de culpabilidade e de punibilidade; é razoável supor que o responsável tinha consciência da ilicitude de sua conduta; era exigível conduta diversa da praticada, qual seja, tomar todas ao providências necessárias à continuidade da execução do objeto do instrumento. 
Encaminhamento: citação.
Irregularidade 3: não cumprimento do prazo originalmente estipulado para prestação de contas do termo de compromisso descrito como "SISTEMA DE ESGOTAMENTO SANITARIO.", cujo prazo encerrou-se em 19/2/2019; e não demonstração da impossibilidade de fazê-lo no prazo devido.
Evidências da irregularidade: documentos técnicos presentes nas peças 75, 76, 79 e 89.
Normas infringidas: art. 37, caput, c/c o art. 70, parágrafo único, da Constituição da República Federativa do Brasil; art. 93, do Decreto-lei 200/1967; art. 66, do Decreto 93.872/1986; art. 72 da Portaria Interministerial CGU/MF/MP 507/2011 e cláusula terceira do TC/PAC 45/2011.
Responsável: Jose Elias Fernandes (CPF: XXX.923.601-XX) .
Conduta: descumprir o prazo originalmente estipulado para prestação de contas dos recursos federais recebidos à conta do instrumento em questão, o qual se encerrou em 19/2/2019, bem como não apresentar justificativas ao concedente que demonstrassem a existência de impedimento de prestar contas quando do vencimento do referido prazo.
Nexo de causalidade: a conduta descrita impediu o estabelecimento do nexo causal entre as possíveis despesas efetuadas com os recursos recebidos, no âmbito do instrumento em questão.
Culpabilidade: não há excludentes de ilicitude, de culpabilidade e de punibilidade; é razoável supor que o responsável tinha consciência da ilicitude de sua conduta; era exigível conduta diversa da praticada, qual seja, desincumbir-se do seu dever por meio da apresentação da prestação de contas no prazo e forma devidos ou o oferecimento de justificativas no sentido de que adotou medidas administrativas que estavam ao seu alcance para obter a documentação necessária à prestação de contas, mas encontrou dificuldades concretas que o impediram de prestar contas. 
Encaminhamento: audiência.
Em cumprimento ao pronunciamento da unidade (peça 118) , o responsável foi regularmente citado e ouvido em audiência por meio do Ofício 31927/2022 (peça 120) , que foi encaminhado ao seu endereço constante da base de dados da Receita Federal (peça 119) , e efetivamente recebido em 25/7/2022 (peça 121) .
Transcorrido o prazo regimental, o responsável permaneceu silente, devendo ser considerados revel, nos termos do art. 12, § 3º, da Lei 8.443/1992.
ANÁLISE DOS PRESSUPOSTOS DE PROCEDIBILIDADE DA IN/TCU 71/2012
Avaliação de Viabilidade do Exercício do Contraditório e Ampla Defesa
	Verifica-se que não houve o transcurso de mais de dez anos desde o fato gerador sem que tenha havido a notificação do responsável pela autoridade administrativa federal competente (art. 6º, inciso II, c/c art. 19 da IN/TCU 71/2012, modificada pela IN/TCU 76/2016) , uma vez que o fato gerador da irregularidade sancionada ocorreu em 20/2/2019, e o responsável foi notificado sobre as irregularidades pela autoridade administrativa competente conforme abaixo:
Jose Elias Fernandes, por meio do ofício acostado à peça 84, recebido em 23/7/2020, conforme AR (peça 85) .
Valor de Constituição da TCE 	
	Verifica-se, ainda, que o valor atualizado do débito apurado (sem juros) em 1/1/2017 é de R$ 6.775.727,45, portanto superior ao limite mínimo de R$ 100.000,00, na forma estabelecida conforme os arts. 6º, inciso I, e 19 da IN/TCU 71/2012, modificada pela IN/TCU 76/2016. 
ANÁLISE DA PRESCRIÇÃO DA PRETENSÃO PUNITIVA E RESSARCITÓRIA
Em relação à prescrição, o Supremo Tribunal Federal - STF, no Recurso Extraordinário - RE 636.886, fixou a tese, com repercussão geral reconhecida, de que "é prescritível a pretensão de ressarcimento ao erário fundada em decisão de Tribunal de Contas" (Tema 899) . Posteriormente, o próprio TCU regulamentou o assunto por meio da Resolução TCU 344, de 11/10/2022, publicada em 21/10/2022, à luz do disposto na Lei 9.873/1999, estabelecendo que "prescrevem em cinco anos as pretensões punitiva e de ressarcimento" nos processos de controle externo, conforme o art. 2º, da referida norma.
	Quanto ao termo inicial da contagem do prazo prescricional, o art. 4º prevê o seguinte:
'Art. 4° O prazo de prescrição será contado:
I - da data em que as contas deveriam ter sido prestadas, no caso de omissão de prestação de contas;
II - da data da apresentação da prestação de contas ao órgão competente para a sua análise inicial;
III - do recebimento da denúncia ou da representação pelo Tribunal ou pelos órgãos de controle interno, quanto às apurações decorrentes de processos dessa natureza;
IV - da data do conhecimento da irregularidade ou do dano, quando constatados em fiscalização realizada pelo Tribunal, pelos órgãos de controle interno ou pelo próprio órgão ou entidade da Administração Pública onde ocorrer a irregularidade;
V - do dia em que tiver cessado a permanência ou a continuidade, no caso de irregularidade permanente ou continuada.'
	No que se refere às causas de interrupção da prescrição, o art. 5º dispõe:
'Art. 5º A prescrição se interrompe:
I - pela notificação, oitiva, citação ou audiência do responsável, inclusive por edital; 
II - por qualquer ato inequívoco de apuração do fato;
III - por qualquer ato inequívoco de tentativa de solução conciliatória; 
IV - pela decisão condenatória recorrível.
§ 1° A prescrição pode se interromper mais de uma vez por causas distintas ou por uma mesma causa desde que, por sua natureza, seja repetível no curso do processo.
§ 2° Interrompida a prescrição, começa a correr novo prazo a partir do ato interruptivo.
§ 3º Não interrompem a prescrição o pedido e concessão de vista dos autos, emissão de certidões, prestação de informações, juntada de procuração ou subestabelecimento e outros atos de instrução processual de mero seguimento do curso das apurações.'
Assim, considerando o disposto nos arts. 4º e 5º da citada resolução, que tratam do termo inicial do prazo prescricional e de suas causas interruptivas, temos os seguintes eventos processuais que deram início à sua contagem e interrupção:
	Evento processual
	Data
	Peça (s) 

	a
	Data limite para apresentação da prestação de contas final
	19/2/2019
	---

	b
	Notificação de José Elias Fernandes
	22/4/2019
	71-72

	c
	Parecer Técnico 8/2019 (análise da execução física) 
	9/8/2019
	75

	d
	Parecer Financeiro 24/2019
	29/8/2019
	76

	e
	Parecer Técnico 44/2020 (análise da execução física) 
	18/11/2020
	79

	f
	Notificação de José Elias Fernandes
	23/7/2020
	84-85

	g
	Relatório de TCE
	1/12/2020
	99

	h
	Parecer de Auditoria Interna
	25/2/2021
	101

	i
	Relatório de Auditoria da CGU
	14/4/2021
	103

	j
	Instrução inicial
	23/6/2022
	116

	k
	Citação do responsável
	25/7/2022
	120-121

	l
	Instrução técnica de citação
	23/2/2023
	---

Analisando-se a sequência de eventos processuais enumerados no item anterior, observa-se que não transcorreu o prazo superior a 5 (cinco) anos entre os eventos interruptivos listados, não tendo ocorrido, portanto, a prescrição quinquenal das pretensões punitiva e ressarcitória a cargo do TCU.
Avaliação da Prescrição Intercorrente no Âmbito do Tribunal 
	A Resolução TCU 344/2022, estabelece que: 
Art. 8º¿Incide a prescrição intercorrente se o processo ficar paralisado por mais de três anos, pendente de julgamento ou despacho, sem prejuízo da responsabilidade funcional decorrente da paralisação, se for o caso.  
§¿1°¿A prescrição intercorrente interrompe-se por qualquer ato que evidencie o andamento regular do processo, excetuando-se pedido e concessão de vista dos autos, emissão de certidões, prestação de informações, juntada de procuração ou subestabelecimento e outros atos que não interfiram de modo relevante no curso das apurações. 
§¿2°¿As causas suspensivas e interruptivas da prescrição principal também suspendem ou interrompem a prescrição intercorrente. 
Analisando-se a sequência de eventos processuais enumerados no item 25, observa-se que não transcorreu prazo superior a 3 (anos) anos entre os eventos interruptivos listados, não tendo ocorrido, portanto, a prescrição intercorrente.
EXAME TÉCNICO
	Preliminarmente, cumpre tecer breves considerações sobre a forma como são realizadas as comunicações processuais no TCU. A esse respeito, destacam-se o art. 179, do Regimento Interno do TCU (Resolução 155, de 4/12/2002) e o art. 4º, inciso III, § 1º, da Resolução TCU 170, de 30 de junho de 2004, in verbis:
'Art. 179. A citação, a audiência ou a notificação, bem como a comunicação de diligência, farse-ão:
I - mediante ciência da parte, efetivada por servidor designado, por meio eletrônico, fac-símile, telegrama ou qualquer outra forma, desde que fique confirmada inequivocamente a entrega da comunicação ao destinatário;
II - mediante carta registrada, com aviso de recebimento que comprove a entrega no endereço do destinatário;
III - por edital publicado no Diário Oficial da União, quando o seu destinatário não for localizado
 (...) 
Art. 3º As comunicações serão dirigidas ao responsável, ou ao interessado, ou ao dirigente de órgão ou entidade, ou ao representante legal ou ao procurador constituído nos autos, com poderes expressos no mandato para esse fim, por meio de:
I - correio eletrônico, fac-símile ou telegrama;
II - servidor designado;
III - carta registrada, com aviso de recebimento;
IV - edital publicado no Diário Oficial da União, quando o seu destinatário não for localizado, nas hipóteses em que seja necessário o exercício de defesa.
Art. 4º. Consideram-se entregues as comunicações:
I - efetivadas conforme disposto nos incisos I e II do artigo anterior, mediante confirmação da ciência do destinatário;
II - realizadas na forma prevista no inciso III do artigo anterior, com o retorno do aviso de recebimento, entregue comprovadamente no endereço do destinatário;
III - na data de publicação do edital no Diário Oficial da União, quando realizadas na forma prevista no inciso IV do artigo anterior.
§ 1º O endereço do destinatário deverá ser previamente confirmado mediante consulta aos sistemas disponíveis ao Tribunal ou a outros meios de informação, a qual deverá ser juntada ao respectivo processo.
 (...) '
	Bem se vê, portanto, que a validade da citação via postal não depende de que o aviso de recebimento seja assinado pelo próprio destinatário da comunicação, o que dispensa, no caso em tela, a entrega do AR em "mãos próprias". A exigência da norma é no sentido de o Tribunal verificar se a correspondência foi entregue no endereço correto, residindo aqui a necessidade de certeza inequívoca. 
	Não é outra a orientação da jurisprudência do TCU, conforme se verifica dos julgados a seguir transcritos:
São válidas as comunicações processuais entregues, mediante carta registrada, no endereço correto do responsável, não havendo necessidade de que o recebimento seja feito por ele próprio (Acórdão 3648/2013-TCU-Segunda Câmara, Relator José Jorge) ;
É prescindível a entrega pessoal das comunicações pelo TCU, razão pela qual não há necessidade de que o aviso de recebimento seja assinado pelo próprio destinatário. Entregandose a correspondência no endereço correto do destinatário, presume-se o recebimento da citação. (Acórdão 1019/2008-TCU-Plenário, Relator Benjamin Zymler) ;
As comunicações do TCU, inclusive as citações, deverão ser realizadas mediante Aviso de Recebimento - AR, via Empresa Brasileira de Correios e Telégrafos, bastando para sua validade que se demonstre que a correspondência foi entregue no endereço correto. (Acórdão 1526/2007-TCU-Plenário, Relator Aroldo Cedraz) .
A validade do critério de comunicação processual do TCU foi referendada pelo Supremo Tribunal Federal, nos termos do julgamento do MS-AgR 25.816/DF, por meio do qual se afirmou a desnecessidade da ciência pessoal do interessado, entendendo-se suficiente a comprovação da entrega do "AR" no endereço do destinatário:
Ementa: agravo regimental. Mandado de segurança. Desnecessidade de intimação pessoal das decisões do tribunal de contas da união. art. 179 do regimento interno do TCU. Intimação do ato impugnado por carta registrada, iniciado o prazo do art. 18 da lei nº 1.533/51 da data constante do aviso de recebimento. Decadência reconhecida. Agravo improvido.
O envio de carta registrada com aviso de recebimento está expressamente enumerado entre os meios de comunicação de que dispõe o Tribunal de Contas da União para proceder às suas intimações.
O inciso II do art. 179 do Regimento Interno do TCU é claro ao exigir apenas a comprovação da entrega no endereço do destinatário, bastando o aviso de recebimento simples. 
No caso em apreço, a citação e audiência do responsável (peça 120) é válida, uma vez que foi encaminhada ao seu endereço constante da base de dados da Receita Federal (peça 119) , havendo comprovado recebimento, conforme AR (peça 121) .
Nos processos do TCU, a revelia não leva à presunção de que seriam verdadeiras todas as imputações levantadas contra os responsáveis, diferentemente do que ocorre no processo civil, em que a revelia do réu opera a presunção da verdade dos fatos narrados pelo autor (Acórdão 1009/2018-TCU-Plenário, Relator Bruno Dantas; 2369/2013-TCU-Plenário, Relator Benjamin Zymler e 2449/2013-TCU-Plenário, Relator Benjamin Zymler) . Dessa forma, a avaliação da responsabilidade do agente não pode prescindir da prova existente no processo ou para ele carreada. 
Ao não apresentar sua defesa, o responsável deixou de produzir prova da regular aplicação dos recursos sob sua responsabilidade, em afronta às normas que impõem aos gestores públicos a obrigação legal de, sempre que demandados pelos órgãos de controle, apresentar os documentos que demonstrem a correta utilização das verbas públicas, a exemplo do contido no art. 93 do Decreto-Lei 200/1967: "Quem quer que utilize dinheiros públicos terá de justificar seu bom e regular emprego na conformidade das leis, regulamentos e normas emanadas das autoridades administrativas competentes." 
Mesmo as alegações de defesa não sendo apresentadas, considerando o princípio da verdade real que rege esta Corte, procurou-se buscar, em manifestações da responsável na fase interna desta Tomada de Contas Especial, se havia algum argumento que pudesse ser aproveitado a seu favor. 
	Todavia, o responsável não se manifestou na fase interna, não havendo outros elementos que possam ser analisados em sua defesa.
Em se tratando de processo em que a parte interessada não se manifestou acerca das irregularidades imputadas, não há elementos para que se possa efetivamente aferir e reconhecer a ocorrência de boa-fé na conduta dos responsáveis, podendo este Tribunal, desde logo, proferir o julgamento de mérito pela irregularidade das contas, conforme os termos dos §§ 2º e 6º do art. 202 do Regimento Interno do TCU. (Acórdão 2064/2011-TCU-Primeira Câmara (Relator Ubiratan Aguiar) , 6.182/2011-TCU-1ª Câmara (Relator Weber de Oliveira) , 4.072/2010-TCU-1ª Câmara (Relator Valmir Campelo) , 1.189/2009-TCU-1ª Câmara (Relator Marcos Bemquerer) , 731/2008-TCU-Plenário (Relator Aroldo Cedraz) .
Dessa forma, Jose Elias Fernandes deve ser considerado revel, nos termos do art. 12, § 3º, da Lei 8.443/1992.
Das informações adicionais encaminhadas pela Funasa
Após a citação do responsável, a Superintendência Estadual da Funasa no Estado de Goiás encaminhou ao Tribunal o Ofício 45/2022 (peça 122) , por meio do qual informou a entrega da prestação de contas final pelo responsável e encaminhou os pareceres financeiros e técnicos resultantes da análise da prestação de contas (peças 123-128) . 
Conforme Pareceres Financeiros 33/2021 (peça 124) e 75/2022 (peça 126) , a prestação de contas final foi apresentada à Funasa em 28/12/2020, onde se apurou a realização de despesas no total de R$ 5.622.534,13, restando um saldo de R$ 2.502.628,95 na conta corrente e um saldo em aplicações financeiras de R$ 755.534,08, totalizando R$ 3.258.163,03.
Do total de despesas realizadas, constatou a Funasa que os três primeiros pagamentos, realizados entre 26/6 e 20/9/2012 e no total de R$ 2.437.548,92, foram efetuados por meio de transferências on line, sem a apresentação das respectivas notas fiscais na prestação de contas. Tais despesas foram realizadas na gestão de Marco Antônio de Oliveira (2009-2012) .
Quanto ao saldo do convênio, houve o recolhimento de R$ 3.366.281,55, conforme citado pela Funasa, situação que já havia sido tratada na instrução inicial.
Em relação à execução física, a Funasa manteve o percentual de 71,98%, apurado em visita técnica ocorrida em 24/6/2016 (peça 16) , declarando a obra "encerrada sem etapa útil". Ressalvou, no entanto, conforme auditoria realizada pelo município, que o referido percentual foi reduzido para 44,11%, em razão de deterioração da obra, desgaste, vandalismo, furtos e aferição de itens não executados e pagos.
Dessa forma, após examinar a prestação de contas encaminhada, a Funasa opinou por sua reprovação total, no valor de R$ 5.622.534,13, responsabilizando Aurélio Mauro Mendes, gestor de 2013 a 2016, pela integralidade do valor. Responsabilizou ainda a empresa Sanefer Construções e Empreendimentos Ltda, solidariamente com o gestor, pelo valor de R$ 2.480.099,80, em razão do percentual de execução apontado pelo município, de 44,11%, dando ensejo a supostos recebimentos sem contraprestação de serviços realizados.
Das informações trazidas pela Funasa, verifica-se, em relação à execução financeira do ajuste, que Marco Antônio de Oliveira, prefeito na gestão 2009-2012, realizou pagamentos, cujos documentos fiscais comprobatórios não foram encaminhados na prestação de contas. Todavia, conforme consta do extrato bancário obtido no DGI/RPG (peça 113) , é possível comprovar que tais pagamentos tiveram efetivamente como credora a empresa executora das obras, a Sanefer Construções e Empreendimentos Ltda.
Apesar da ausência dos documentos de despesas, entendemos que a precisa identificação do destino dos pagamentos à empresa executora das obras permite, com certa segurança, estabelecer o necessário nexo de causalidade, não nos parecendo razoável chamar aos autos o referido gestor.
Por outro lado, sua eventual citação para responder pela ausência dos documentos fiscais relacionados aos pagamentos realizados em 2012, ocorreria mais de dez anos após a materialização da irregularidade, uma vez que não foi notificado ou arrolado na fase interna, hipótese que permitiria o arquivamento dos autos em relação ao citado responsável, nos termos do art. 6º, inciso II, c/c art. 19 da IN/TCU 71/2012.
Em relação à responsabilização da empresa executora das obras, há um contrassenso na manifestação da Funasa. Conforme citado no item 33, a Funasa atestou que a execução física das obras alcançou efetivamente 71,98%, situação essa verificada em 2016. Já o percentual apurado pelo município em 2020, de 44,11%, é resultado, como a própria Funasa citou (peça 79) , de redução na execução física por deterioração da obra, desgaste, vandalismo, furtos e aferição de itens não executados e pagos.
Ora, não se pode atribuir à empresa executora a responsabilidade pela redução do valor das obras, quando esta redução tem como causa o seu abandono pelo município, permitindo a deterioração, vandalismos, furtos etc. Foge obviamente à responsabilidade da empresa qualquer problema posterior à execução das obras, ocasionados pela inobservância, pelo município, do dever de cuidado com o patrimônio mantido sob sua responsabilidade.
Dessa forma, não há nos autos quaisquer elementos que permitam responsabilizar a empresa pelos danos ocorridos às obras após o término da execução sob sua responsabilidade, sendo certo que o valor por ela recebido é compatível com o percentual de obras executado, atestado pela Funasa em visita ocorrida em 2016 (peça 16) .
Quanto à responsabilidade de Aurélio Mauro Mendes, gestor de 2013 a 2016, divergimos do entendimento manifestado pela Funasa.
As obras foram de fato paralisadas durante sua gestão, em dezembro/2014 (peça 127, p. 2) , após abandono da execução pela Sanefer. Todavia, algumas ações foram tomadas pelo gestor para sua continuidade, tendo retomado as obras, conforme indicado no Relatório de Visita Técnica de 24/6/2016 (peça 16) e no Parecer Técnico 44/2020 (peça 127, p. 2) , que apontou a situação das obras como "Em execução - reiniciada".
 Ainda no Parecer Técnico 44/2020, ficou registrado que houve a aprovação da reprogramação do Plano de Trabalho em 9/9/2016, razão pela qual a Funasa liberou a quarta parcela dos recursos em 26/12/2016, a uma semana do fim de seu mandato.
Nessas circunstâncias, verifica-se que Aurélio Mauro Mendes não quedou-se inerte, tendo adotado medidas no sentido da continuidade das obras, ainda que estas possam ser consideradas morosas.
Quanto a Jose Elias Fernandes, originariamente responsabilizado pela Funasa pela omissão do dever de prestar contas, verifica-se que apresentou a prestação de contas em 28/12/2020, antes portanto de sua citação pelo Tribunal, afastando assim a caracterização da omissão.
Todavia, o responsável foi citado não só pela omissão do dever de prestar contas, como também por deixar de tomar as providências necessárias à conclusão das obras objeto do TC/PAC 45/2011, restando imprestável a parcela executada, seja pelo seu abandono, seja por não ter alcançado etapa útil.
Ao assumir a gestão municipal em 1/1/2017, Jose Elias Fernandes dispunha de tempo, convênio vigente e recursos suficientes para dar continuidade às obras, tendo o próprio declarado, conforme tratado no item 21, que o prazo adicional solicitado de 12 meses e os recursos disponíveis seriam bastante o suficiente para a conclusão das obras e que estas haviam sido executadas no percentual de 70%.
Portanto, uma vez que foi repassado ao município o valor total previsto no ajuste, se as obras não foram retomadas e concluídas, resta evidente que houve desídia administrativa do gestor municipal, que deixou o tempo fluir até o final de seu mandato, sem adotar qualquer medidas para a retomada e conclusão das obras, deixando-as em estado de abandono e sem alcance de etapa útil.
Nesse sentido, a despeito de a Funasa ter afastado indevidamente a responsabilidade de Jose Elias Fernandes, a apresentação da prestação de contas não trouxe nenhum fato que desconfigurasse a responsabilidade do referido gestor pelo resultado verificado no destino dado aos recursos transferidos, caracterizando dano ao erário.
Importante registrar, como já dito no item 46, que o responsável foi citado por duas irregularidades: omissão do dever de prestar contas e ausência de providências para a conclusão das obras.
Os novéis documentos encaminhados pela Funasa, em sua essência, afastam a irregularidade da omissão da prestação de contas, mas em nada alteram o quadro da irregularidade relativa à ausência de providências para a conclusão das obras, sendo esta a irregularidade remanescente, não se alterando a responsabilidade de Jose Elias Fernandes e o valor do dano apurado.
Dessa forma, não houve qualquer alteração na irregularidade, conduta e culpabilidade descritas na citação já realizada (item 26.2.5) , razão pela qual da análise dos novos documentos apresentados pela Funasa não resulta na necessidade de realização de nova citação de Jose Elias Fernandes.
CONCLUSÃO
Em face da análise promovida na seção "Exame Técnico", verifica-se que o responsável Jose Elias Fernandes não logrou comprovar a boa e regular aplicação dos recursos. Instado a se manifestar, optou pelo silêncio, configurando a revelia, nos termos do § 3º, do art. 12, da Lei 8.443/1992. 
No entanto, as informações trazidas aos autos pela Funasa, posteriormente à sua citação, foram suficientes para afastar a irregularidade da omissão da prestação de contas, não alterando, todavia, a irregularidade referente à ausência de adoção das providências necessárias para a conclusão das obras, para a qual o responsável foi regularmente citado.
Verifica-se que não houve a prescrição da pretensão punitiva e ressarcitória, conforme análise já realizada.
Tendo em vista que não constam dos autos elementos que permitam reconhecer a boa-fé do responsável, sugere-se que as suas contas sejam julgadas irregulares, nos termos do art. 202, § 6º, do Regimento Interno do TCU, com a imputação do débito atualizado monetariamente e acrescido de juros de mora, nos termos do art. 202, § 1º do Regimento Interno do TCU, descontado o valor eventualmente recolhido, com a aplicação da multa prevista no art. 57 da Lei 8.443/1992.
PROPOSTA DE ENCAMINHAMENTO
Diante do exposto, submetemos os autos à consideração superior, propondo ao Tribunal:
considerar revel o responsável Jose Elias Fernandes (CPF: XXX.923.601-XX) , para todos os efeitos, dando-se prosseguimento ao processo, com fulcro no art. 12, § 3º, da Lei 8.443/1992; 
julgar irregulares, nos termos dos arts. 1º, inciso I, 16, inciso III, alínea "c", da Lei 8.443/1992, c/c os arts. 19 e 23, inciso III, da mesma Lei, as contas de Jose Elias Fernandes (CPF: XXX.923.601-XX) , prefeito na gestão 2017-2020, condenando-o ao pagamento das importâncias a seguir especificadas, atualizadas monetariamente e acrescidas dos juros de mora, calculadas a partir das datas discriminadas até a data da efetiva quitação do débito, fixando-lhe o prazo de quinze dias, para que comprove, perante o Tribunal, o recolhimento das referidas quantias aos cofres do Tesouro Nacional, nos termos do art. 23, inciso III, alínea "a", da citada lei, c/c o art. 214, inciso III, alínea "a", do Regimento Interno do TCU.  
	Data de ocorrência
	Valor histórico (R$) 
	Débito/Crédito

	30/12/2011
	2.437.548,92
	D

	27/11/2012
	1.625.032,62
	D

	2/10/2013
	1.625.032,62
	D

	26/12/2016
	2.437.548,92
	D

	25/1/2022
	3.366.281,55
	C

aplicar ao responsável Jose Elias Fernandes (CPF: XXX.923.601-XX) , a multa prevista no art. 57 da Lei 8.443/1992 c/c o art. 267 do Regimento Interno do TCU, fixando-lhe o prazo de quinze dias, a contar da notificação, para que comprove, perante o Tribunal (art. 214, III, alínea "a", do Regimento Interno do TCU) , o recolhimento da dívida aos cofres do Tesouro Nacional, atualizada monetariamente desde a data do acórdão que vier a ser proferido por este Tribunal até a data do efetivo recolhimento, se paga após o vencimento, na forma da legislação em vigor;
autorizar, desde logo, a cobrança judicial das dívidas, caso não atendida a notificação, na forma do disposto no art. 28, inciso II, da Lei 8.443/1992;
autorizar também, desde logo, se requerido, com fundamento no art. 26, da Lei 8.443, de 1992, c/c o art. 217, §1º do Regimento Interno do TCU, o parcelamento da (s) dívida (s) em até 36 parcelas, incidindo, sobre cada parcela, corrigida monetariamente, os correspondentes acréscimos legais, fixando-lhe o prazo de quinze dias, a contar do recebimento da notificação, para comprovar, perante o Tribunal, o recolhimento da primeira parcela, e de trinta dias, a contar da parcela anterior, para comprovar os recolhimentos das demais parcelas, devendo incidir, sobre cada valor mensal, atualizado monetariamente, os juros de mora devidos, no caso do débito, na forma prevista na legislação em vigor, alertando a responsável de que a falta de comprovação do recolhimento de qualquer parcela importará o vencimento antecipado do saldo devedor, nos termos do § 2º do art. 217 do Regimento Interno deste Tribunal; 
enviar cópia do Acórdão a ser prolatado à Procuradoria da República no Estado de Goiás, nos termos do § 3º do art. 16 da Lei 8.443/1992, c/c o § 7º do art. 209 do Regimento Interno do TCU, para adoção das medidas cabíveis; e
enviar cópia do Acórdão que vier a ser proferido à Superintendência Estadual da Funasa no Estado de Goiás e ao responsável, para ciência;
informar à Procuradoria da República no Estado de Goiás, à Superintendência Estadual da Funasa no Estado de Goiás e ao responsável que a presente deliberação, acompanhada do Relatório e do Voto que a fundamenta, está disponível para a consulta no endereço www.tcu.gov.br/acordaos, além de esclarecer que, caso requerido, o TCU poderá fornecer sem custos as correspondentes cópias, de forma impressa; e
informar à Procuradoria da República no Estado de Goiás que, nos termos do parágrafo único do art. 62 da Resolução TCU 259/2014, os procuradores e membros do Ministério Público credenciados nesta Corte podem acessar os presentes autos de forma eletrônica e automática, ressalvados apenas os casos de eventuais peças classificadas como sigilosas, as quais requerem solicitação formal."
É o relatório.

não há.

Subprocurador-Geral Paulo Soares Bugarin.

TOMADA DE CONTAS ESPECIAL. FUNASA. SISTEMA DE ESGOTAMENTO SANITÁRIO. OMISSÃO NO DEVER DE PRESTAR CONTAS. AUSÊNCIA DE ADOÇÃO DE PROVIDÊNCIAS NECESSÁRIAS À CONCLUSÃO DA OBRA. CITAÇÃO. REVELIA. IRREGULARIDADE DAS CONTAS. IMPUTAÇÃO DE DÉBITO E MULTA.

TOMADA DE CONTAS ESPECIAL (TCE)

Unidade de Auditoria Especializada em Tomada de Contas Especial (AudTCE).

Em julgamento, tomada de contas especial instaurada pela Superintendência Estadual da Funasa no Estado de Goiás, em desfavor de José Elias Fernandes, em razão de omissão no dever de prestar contas dos recursos recebidos por meio do Termo de Compromisso TC/PAC 45/2011 (Siafi 668764) firmado entre a Funasa e o Município de Aragarças - GO, tendo por objeto "sistema de esgotamento sanitário".
2.	O termo de compromisso foi firmado no valor de R$ 8.125.163,08, sem previsão de contrapartida pelo convenente. Teve vigência de 21/12/2011 a 21/12/2018, com prazo para apresentação da prestação de contas em 19/2/2019. Os repasses efetivos da União totalizaram R$ 8.125.163,08.
3.	No âmbito deste Tribunal, o responsável foi regularmente citado, entretanto, não recolheu o débito nem apresentou alegações de defesa. Por não atender à citação, o responsável deve ser considerado revel para todos os efeitos, tendo regular prosseguimento o processo, consoante previsto no art. 12, § 3º, da Lei 8.443/92.
4.	Convém mencionar que o Sr. José Elias Fernandes apresentou à Funasa de forma intempestiva a prestação de contas relativa aos recursos transferidos, antes da citação no TCU. Entretanto, o responsável foi citado não só pela omissão do dever de prestar contas, como também por deixar de tomar as providências necessárias à conclusão das obras objeto do TC/PAC 45/2011, restando imprestável a parcela executada, seja pelo seu abandono, seja por não ter alcançado etapa útil.
5. 	Conforme salientou a unidade técnica (peça 130) , 
"58. Ao assumir a gestão municipal em 1/1/2017, Jose Elias Fernandes dispunha de tempo, convênio vigente e recursos suficientes para dar continuidade às obras, tendo o próprio declarado, conforme tratado no item 21, que o prazo adicional solicitado de 12 meses e os recursos disponíveis seriam bastante o suficiente para a conclusão das obras e que estas haviam sido executadas no percentual de 70%.
59. Portanto, uma vez que foi repassado ao município o valor total previsto no ajuste, se as obras não foram retomadas e concluídas, resta evidente que houve desídia administrativa do gestor municipal, que deixou o tempo fluir até o final de seu mandato, sem adotar qualquer medida para a retomada e conclusão das obras, deixando-as em estado de abandono e sem alcance de etapa útil."
6.	No presente caso, a ausência de qualquer elemento de defesa impede aferir a boa e regular aplicação dos recursos públicos transferidos, ou seja, o gestor público não se desincumbiu do dever previsto no art. 93 do Decreto-lei 200/1967. 
7.	Dessa forma, acompanho os pareceres uniformes constantes dos autos no sentido de julgar irregulares as contas do responsável, condenando-o ao ressarcimento do débito relativo à totalidade dos recursos federais envolvidos.
8.	Pertinente, também, a aplicação individual da multa prevista nos arts. 19 e 57 da Lei 8.443/1992, cujo valor proponho seja fixado em R$ 500.000,00 (quinhentos mil reais) , equivalente a 5% do montante atualizado do débito.
Ante o exposto, VOTO pela adoção da minuta de acórdão que submeto a este Colegiado.
TCU, Sala das Sessões, em 16 de maio de 2023.
JORGE OLIVEIRA 
Relator